臺灣高等法院民事判決
110年度上易字第1193號
上  訴  人  沈 亞 東

訴訟代理人  周福珊律師
            蔡士民律師                      
上  訴  人  陳 文 龍

            陳詹秀霞
上列當事人間請求給付違約金事件，兩造對於中華民國110年11
月12日臺灣新北地方法院110年度訴字第1008號第一審判決各自
提起上訴，本院於111年2月16日言詞辯論終結，判決如下：
    主      文
原判決關於駁回沈亞東下列第二項之訴部分，暨訴訟費用之裁判
（除確定部分外）均廢棄。
陳文龍、陳詹秀霞應再連帶給付沈亞東新臺幣肆萬元及自民國一
百一十年四月二十二日起至清償日止，按週年利率百分之五計算
之利息。
沈亞東其餘上訴駁回。
陳文龍、陳詹秀霞之上訴駁回。
第一審（除確定部分外）、第二審訴訟費用，由陳文龍、陳詹秀
霞連帶負擔三分之一，餘由沈亞東負擔。 
    事實及理由
一、上訴人沈亞東（下稱沈亞東）主張：對造上訴人陳文龍、陳
    詹秀霞（以下各稱陳文龍、陳詹秀霞，合稱為陳文龍2人）
    、伊分別為新北市○○區○○路000巷00弄00號雙喜臨門0棟社區
    0樓之0、0樓之0房屋（以下分稱5樓之2、4樓之2房屋）住戶
    ，陳文龍2人自民國109年12月6日起至110年1月26日間，對4
    樓之2房屋為如原判決附表（下稱附表）所示潑水、丟擲異
    物等行為（下稱系爭行為），違反其等與伊於109年11月23
    日在本院成立之109年度上移調字第828號調解（下稱系爭調
    解）第2條約定，伊得依該約定，請求陳文龍2人連帶給付違
    約金新臺幣（下同）42萬元（下稱系爭違約金）等情。爰依
    系爭調解第2條約定，求為命陳文龍2人如數連帶給付，及自
    起訴狀繕本送達翌日（即110年4月22日）起算法定遲延利息
    之判決（原審就此部分判命陳文龍2人連帶給付10萬元本息
    ，駁回沈亞東其餘之請求。陳文龍2人與沈亞東各自就其敗
    訴部分，提起上訴。其餘未繫屬本院部分，不予贅述）。於
    本院上訴聲明為：㈠原判決關於駁回下列第㈡項之訴及該部分
    假執行之聲請，均廢棄。㈡陳文龍2人應再連帶給付沈亞東32
    萬元，及自110年4月22日起至清償日止，按週年利率5％計算
    之利息。   
二、陳文龍2人則以：伊未為系爭行為，自無違約可言；縱有違
    約，依系爭調解第2條約定，違約金非按違約次數計算，且
    沈亞東請求之違約金過高，應予酌減等語，資為抗辯。於本
    院之上訴聲明為：㈠原判決關於命伊為給付部分，及該部分
    假執行之宣告，均廢棄。㈡上開廢棄部分，沈亞東在第一審
    之訴及假執行之聲請均駁回。
三、陳文龍、陳詹秀霞為夫妻，居住在5樓之2房屋，沈亞東則為
    4樓之2房屋住戶。兩造於109年11月23日在本院成立系爭調
    解，其中第2條約定陳文龍等2人同意於系爭調解成立後，不
    再對沈亞東住處為潑水、丟擲異物等行為，若有違反前開約
    定，陳文龍等2人願連帶給付沈亞東10萬元之違約金等情，
    為兩造所不爭執（見本院卷第59頁），並有卷附系爭調解筆
    錄可稽（見板司調卷第15至16頁），堪信為真正。沈亞東請
    求陳文龍2人連帶給付系爭違約金，為陳文龍2人所拒，並以
    前開情詞置辯，經查：
  ㈠沈亞東主張陳文龍2人違反系爭調解第2條約定，為可採信。
　⒈沈亞東前以陳文龍2人居住5樓之2房屋，於107年4月29日起至
    108年11月13日間，對4樓之2房屋潑灑水，致水滴灑落4樓之
    2房屋採光罩等行為，侵害沈亞東居住生活安寧，且情節重
    大，起訴請求陳文龍2人賠償，經原法院109年度訴字第904
    號判決陳詹秀霞應賠償沈亞東非財產上損害5萬元本息，沈
    亞東、陳詹秀霞分別就其敗訴部分提起上訴，本院以109年
    度上易字第1094號事件（下稱前案）受理後，陳文龍2人於1
    09年11月23日在本院與沈亞東成立系爭調解，其中第2條約
    定：「陳文龍2人同意於本件調解成立後，不再對沈亞東住
    處（即4樓之2房屋）為潑水、丟擲異物（包括但不限於石頭
    、垃圾或廚餘），或以言語辱罵沈亞東等行為。若有違反前
    開約定，無論係陳詹秀霞、陳文龍何人所為，陳文龍2人願
    連帶給付沈亞東10萬元之違約金」等詞（見板司調卷第15至
    16頁），可知陳文龍2人自系爭調解成立即109年11月23日起
    ，不得再對4樓之2房屋為潑水、丟擲異物等行為，否則即違
    反系爭調解第2條約定，甚為明確。
　⒉沈亞東主張陳文龍2人於系爭調解成立後，復自109年12月6日
    起至110年1月26日間，對4樓之2房屋為系爭行為等情，業據
    其提出與所述相符之錄影光碟（下稱系爭光碟）為憑，並有
    原審勘驗該光碟製作之勘驗筆錄暨翻拍畫面在卷可稽（見原
    審卷第63至66、69至274頁），堪信沈亞東上開主張，應可
    採信。陳文龍2人雖否認為系爭行為云云，然審酌系爭光碟
    之攝影器材，乃分別裝設在4樓之2房屋主臥室之冷氣室外機
    箱體、前陽台窗戶室外鐵架上，鏡頭並均朝正上方拍攝，有
    5樓之2及4樓之2房屋街景圖、系爭光碟攝影器材裝設照片可
    佐（見原審卷第295至299頁），由該鏡頭拍攝方向及5樓之2
    、4樓之2房屋相對位置參互以觀，足悉系爭光碟所拍攝正上
    方樓層房屋之窗台及鐵窗，確為5樓之2房屋之窗台及鐵窗無
    訛。再佐以陳文龍2人於前案審理時，自承該案錄影光碟（
    下稱前案光碟）所拍攝正上方樓層房屋，即為5樓之2房屋等
    語（見前案卷第115頁），又前案光碟與系爭光碟呈現之正
    上方樓層房屋為同一乙情，經原審勘驗前案光碟並製作勘驗
    筆錄暨翻拍畫面在卷足憑（見原審卷第323至513頁），益徵
    系爭光碟所拍攝正上方樓層房屋確為5樓之2房屋，當無疑問
    。考諸陳文龍2人為5樓之2房屋住戶，堪認陳文龍2人中至少
    1人，於上開時日間，有對4樓之2房屋為系爭行為，已構成
    違反系爭調解第2條約定，應可確定。陳文龍2人空言否認為
    系爭行為云云，並不可採。
　㈡沈亞東依系爭調解第2條約定，於請求陳文龍2人給付14萬元
    本息範圍內，為有理由，逾此範圍，則屬無據。
　⒈承上㈠所述，依系爭調解第2條約定以觀（見板司調卷第15至1
    6頁），可知陳文龍2人違反系爭調解第2條約定，無論係陳
    詹秀霞、陳文龍何人所為，均應連帶給付沈亞東10萬元之違
    約金。又陳文龍2人中至少一人，於系爭調解成立後，有對4
    樓之2房屋為系爭行為，已違反系爭調解第2條約定之事實，
    亦經本院認定如上㈠所析，則沈亞東請求陳文龍2人連帶給付
    違約金，即屬有據。
　⒉茲就沈亞東得請求陳文龍2人連帶給付之違約金審究如下：
　⑴違約金，除當事人另有訂定外，視為因不履行而生損害之賠
    償總額。其約定如債務人不於適當時期或不依適當方法履行
    債務時，即須支付違約金者，債權人除得請求履行債務外，
    違約金視為因不於適當時期或不依適當方法履行債務所生損
    害之賠償總額，民法第250條第2項定有明文。是違約金有賠
    償性違約金及懲罰性違約金，當事人約定之違約金究屬何者
    ，應依當事人之意思定之。如無從依當事人之意思認定違約
    金之種類，視為賠償性違約金。細繹系爭調解第2條約定之
    文義，尚無從依當事人之意思認定該違約金之種類，則依上
    開說明，應視為賠償性違約金。
　⑵當事人約定之違約金債權，於債務人一旦有違約情事時，債
    權人請求權即已發生，並應按違約次數計算違約金。倘不論
    債務人怠於履行契約義務次數多寡，均論以賠償1次違約金
    ，不啻鼓勵債務人違約1次後，即可不受該違約金約定之拘
    束，顯與當事人立約真意不符，亦對債權人有失公平。陳文
    龍2人於附表編號1所示時日，違反系爭調解第2條約定，即
    應連帶給付沈亞東10萬元之違約金，亦即沈亞東於斯時即對
    陳文龍2人取得一違約金債權，陳文龍2人嗣後繼續於附表編
    號2至14所示時日，多次違反系爭調解第2條約定，堪認沈亞
    東自得對陳文龍2人另取得13次違約金債權，合計取得14次
    違約金債權。陳文龍2人抗辯違約金非按違約次數計算云云
    ，並不可取。
　⑶約定之違約金額過高者，法院得減至相當之數額，民法第252
    條定有明文。所謂約定之違約金，不問其作用為懲罰抑為損
    害賠償之預定，均有其適用。又當事人約定契約不履行之違
    約金過高者，法院固得依職權減至相當之數額，惟是否相當
    ，仍須依一般客觀事實、社會經濟狀況及當事人所受損害情
    形，並就債務人若能如期履行債務時，債權人可得享受之一
    切利益為衡量之標準。本件係賠償性之違約金，陳文龍2人
    於系爭調解成立後，竟罔顧系爭調解允諾之內容，多次故意
    對沈亞東為系爭行為，侵害沈亞東居住安寧之人格法益，顯
    係惡意違約，參酌陳文龍2人違約程度及沈亞東所受損害等
    一切情狀，認沈亞東請求陳文龍2人給付每次3萬元違約金，
    尚嫌過高，應以每次1萬元，14次合計共14萬元為適當。
  ⑷給付無確定期限者，債務人於債權人得請求給付時，經其催
    告而未為給付，自受催告時起，負遲延責任。其經債權人起
    訴而送達訴狀，或依督促程序送達支付命令，或為其他相類
    之行為者，與催告有同一之效力，民法第229條第1項定有明
    文。沈亞東與陳文龍2人關於違約金之給付，並未約定給付
    期限，則陳文龍2人應自受催告時起，始負遲延責任。準此
    ，沈亞東請求陳文龍2人給付違約金14萬元，及自起訴狀繕
    本送達翌日即110年4月22日起（見原審卷第31、33頁），至
    清償日止，按週年利率百之五計算之利息，為有理由，應予
    准許。逾上開範圍之請求，為無理由，應予駁回。
四、綜上所述，沈亞東依系爭調解第2條約定，請求陳文龍2人連
    帶給付14萬元，及自起訴狀繕本送達翌日即110年4月22日起
    算至清償日止之法定遲延利息，為有理由，應予准許，逾此
    範圍之請求，為無理由，應予駁回。原審就上開應准許部分
    ，僅判命陳文龍2人給付沈亞東10萬元本息，尚有未洽，沈
    亞東上訴意旨指摘原判決此部分不當，請求陳文龍2人應再
    給付其4萬元（計算式：140000元－100000元＝40000元）本息
    ，為有理由，爰由本院將原判決此部分廢棄，改判如主文第
    2項所示。又本件不得上訴第三審，本院判決後即確定，無
    宣告假執行之必要，原審就此部分駁回沈亞東假執行之聲請
    ，自無併予廢棄之必要。至上開不應准許部分，原審為沈亞
    東敗訴之判決，於法並無違誤，沈亞東上訴意旨，猶執前詞
    指摘原判決此部分不當，求予廢棄改判，為無理由，應駁回
    其此部分上訴。又原審判命陳文龍2人給付沈亞東10萬元本
    息，並依兩造聲請，分別為准、免假執行之宣告部分，其理
    由雖與本院不同，但結論並無二致，本院仍應予維持。陳文
    龍2人上訴意旨指摘原判決此部分不當，求予廢棄改判，為
    無理由，應予駁回。
五、本件事證已臻明確，兩造其餘之攻擊或防禦方法及所用之證
    據，經本院斟酌後，認為均不足以影響本判決之結果，爰不
    逐一論列，附此敘明。
六、據上論結，本件沈亞東上訴為一部有理由，一部無理由，陳
    文龍2人上訴為無理由，爰依民事訴訟法第449條第2項、第4
    50條、第79條、第85條第2項規定，判決如主文。 
中　　華　　民　　國　　111 　年　　3 　　月　　2 　　日
                  民事第十六庭  
                        審判長法  官  朱耀平
                              法  官  羅立德
                              法  官  邱育佩
正本係照原本作成。
不得上訴。
中　　華　　民　　國　　111 　年　　3 　　月　　2 　　日

    　　　　　　　　　　　　　書記官  林伶芳